臺灣苗栗地方法院民事簡易判決
      　　                       111年度苗簡字第139號
原      告  台新資產管理股份有限公司

法定代理人  吳統雄  


訴訟代理人  陳金華  
            林益瑤  
被      告  黃嫈棋  

            黃太乙  
            黃莆閩  
上列當事人間請求撤銷遺產分割登記事件，經本院於民國111
年4 月29日言詞辯論終結，判決如下：
    主  文
原告之訴駁回。
訴訟費用由原告負擔。
    事實及理由
一、被告黃嫈棋、 黃太乙、黃莆閩均經合法通知，未於言詞辯
    論期日到場，查無民事訴訟法第386 條所列各款情事，應准
    原告之聲請，由其一造辯論而為判決。
二、原告起訴主張：被告黃嫈棋積欠銀行（經轉讓給原告）債務
    共計新臺幣（下同）485,361元及其利息，未為清償。原告
    經調閱被告黃嫈棋相關資料知悉其父親即被繼承人黃永吉死
    亡後留有如附表所示之遺產，被告黃嫈棋為其繼承人之一，
    並未對黃永吉聲明拋棄繼承，依法被告黃嫈棋自黃永吉死亡
    時起即承受黃永吉所遺留遺產之財產權。惟被告黃嫈棋因積
    欠債務未償，恐繼承黃永吉之遺產後為原告追討，與其餘被
    告黃太乙、黃莆閩合意對地政事務所出具其等對於遺產之分
    割協議書，協議由被告黃太乙、黃莆閩就遺產中之不動產為
    繼承登記，被告黃嫈棋不為登記，無異將被告黃嫈棋就附表
    所示不動產之應繼分無償移轉被告黃太乙、黃莆閩，有害於
    原告之債權。依民法244 條第1 項、第4 項之規定，原告自
    得請求判決撤銷被告於分割協議中無償移轉應繼分予被告黃
    嫈棋之意思表示，並塗銷被告黃太乙、黃莆閩於該分割協議
    所取得之分割繼承移轉登記。為此，依民法第244 條第1 項
    、第4 項之規定，提起本件訴訟，並聲明：㈠被告黃嫈棋及
    黃太乙、黃莆閩就被繼承人黃永吉所遺如附表一、二遺產所
    為之遺產分割協議意思表示及被告黃太乙、黃莆閩就前開附
    表一不動產所為之分割繼承登記行為應予撤銷。㈡被告黃太
    乙、黃莆閩應將被繼承人黃永吉所遺之附表一不動產，原因
    發生日期民國109年7月24日，登記日期110年1月22日之分割
    繼承登記予以塗銷。㈢訴訟費用由被告等連帶負擔。
三、被告均經合法通知，未於言詞辯論期日到場，亦無提出書狀
    為何聲明或陳述。
四、本院之判斷：
    ㈠原告主張被告黃嫈棋積欠其計485,361元及其利息未為清償
      ，原告為被告黃嫈棋之債權人，已對被告黃嫈棋取得執行
      名義之事實，業據原告提出與其所述相符之本院核發101 
      年度司促字第7177號支付命令及確定證明書為證，自應認
      為真實。
    ㈡原告主張被告黃嫈棋之父親黃永吉於109 年7 月24日死亡
      後遺有如附表所示之遺產，被告三人均為黃永吉之繼承人
      ，且被告黃嫈棋並未辦理拋棄繼承，則被告黃嫈棋應自黃
      永吉死亡時即承受其財產上之權利義務。詎被告3人協議
      為遺產分割，由被告黃太乙、黃莆閩繼承遺產中之不動產
      部分，並辦畢分割遺產登記之事實，業據原告提出債權轉
      讓明書、繼承系統表、戶籍謄本、除戶謄本、109 年度綜
      合所得稅各類所得資料清單、建物謄本及建物異動索引等
      件為證，且經本院依職權向財政部中區國稅局苗栗分局函
      調黃永吉遺產稅免稅證明書核閱無誤，有該局110 年12 
      月1日中區國稅苗栗營所字第1102058816號函文暨所附免
      稅證明書可稽，堪信為真正。
    ㈢按債務人所為之無償行為，有害及債權者，債權人得聲請
      法院撤銷之。債權人依第1 項之規定聲請法院撤銷時，得
      並聲請命受益人或轉得人回復原狀，但轉得人於轉得時不
      知有撤銷原因者，不在此限，民法第244 條第1 、4 項定
      有明文。而繼承權之拋棄，係指繼承人於法定期間否認繼
      承對其發生效力之意思表示，即消滅繼承效力之單獨行為
      。而拋棄因繼承所取得之財產，係於繼承開始後，未於法
      定期間拋棄繼承權，嗣就其已繼承取得之財產予以拋棄，
      與拋棄繼承權之性質迥然有別。又繼承權之拋棄，固不許
      債權人依民法第244 條第1 項規定撤銷之，惟如拋棄因繼
      承所取得之財產，而將繼承所得財產之公同共有權，與他
      繼承人為不利於己之分割協議，倘因而害及債權者，債權
      人自得依民法第244 條第1 項行使撤銷權（最高法院106
      年度台上字第1650號裁判意旨參照）。查被告黃嫈棋於被
      繼承人黃永吉死亡後，既未曾向法院辦理聲明拋棄繼承，
      其於109 年7 月24日就被繼承人黃永吉所遺留之遺產發生
      當然繼承之效力，所得對遺產主張之公同共有權已無人格
      法益性質，其嗣後與其他繼承人間所為之分割協議暨分割
      繼承登記，倘因而害及債權人即原告之權益，自得作為民
      法第244 條第1 項行使撤銷權之客體對象。
    ㈣按債務人所為之無償行為，有害及債權者，債權人得聲請
      法院撤銷之；債權人依第1 項之規定聲請法院撤銷時，得
      並聲請命受益人或轉得人回復原狀，但轉得人於轉得時不
      知有撤銷原因者，不在此限，民法第244 條第1 、4 項定
      有明文。所謂無償行為，單獨行為或契約均屬之。又前條
      撤銷權，自債權人知有撤銷原因時起，1 年間不行使，或
      自行為時起，經過10年而消滅，同法第245 條亦有明文。
      經查，原告為被告黃嫈棋之債權人，已如前述，又依中華
　　　電信股份有限公司數據通信分公司函覆全國電子謄本申請
      紀錄，台新銀行最早調閱紀錄為「109年12月9日」，而其
      所提建物登記謄本及異動索引之列印時間均為「110 年7
      月7 日」，則其於110 年11月15日提起本訴，並未逾越1 
      年之除斥期間，即堪認定。
    ㈤本件原告係以被告黃嫈棋為被繼承人黃永吉之繼承人，依
      民法第244 條第1 、4 項之規定提起本訴，請求撤銷被告
      黃嫈棋就系爭不動產原應繼承之應有部分於109 年7月24
      日以分割繼承為原因所為之債權行為，及於110 年1 月24
      日所為分割系爭不動產之物權行為，並請求被告黃嫈棋應
      將系爭遺產以分割繼承為原因之所有權移轉登記塗銷。經
      查：按所謂無償行為，單獨行為或契約等法律行為固均屬
      之，然民法第244 條第1 、2 項所稱之無償或有償行為，
      應以債務人與第三人間有無相互負對待給付義務作為區別
      之標準。次按繼承人自繼承開始時，除本法另有規定外，
      承受被繼承人財產上之一切權利、義務；繼承人有數人時
      ，在分割遺產前，各繼承人對於遺產全部為公同共有，此
      為民法第1148條第1 項前段、第1151條所明定。原告雖主
      張被告黃嫈棋等人就遺產中之不動產所為分割協議，將不
      動產歸由被告黃太乙、黃莆閩所有，猶如被告黃嫈棋無償
      移轉其就系爭不動產應繼分予被告黃太乙、黃莆閩，有害
      及其債權云云。然依被繼承人黃永吉死亡該時我國之繼承
      法規，可知被告3人固於被繼承人黃永吉死亡時起即公同
      共有系爭不動產，惟此公同共有源自於繼承之法律關係，
      具有濃厚之身分屬性。且參考我國一般人之生活常情，遺
      產之繼承與否往往考量被繼承人生前意願、為人子女之繼
      承人對去世雙親即被繼承人的多年孝心、繼承人彼此多年
      往來之間的關係、家族成員間的感情、被繼承人生前已分
      配予各繼承人之財產（贈與之歸扣）、遺產之使用情形（
      尤其是不動產部分）、有無承諾祭祀義務、大中華民族之
      傳統觀念、親人間借貸等諸多因素，始達成遺產分割協議
      ，並非單就向地政事務所申請不動產分割繼承登記之制式
      協議分割書所能記載周全。而被告等就系爭遺產分割協議
      及依該協議所為分割繼承登記行為，乃其等為人子女基於
      繼承父親去世之身分關係所為，而有高度之人格自由，非
      僅單一債務人之無償財產行為而已，此從黃永吉之配偶彭
      涵渝向本院為拋棄繼承之聲明益明（卷77頁）。因此，在
      解釋繼承人間所為遺產分割協議是否屬於無償行為，自應
      就上開所述因素併予考量，始能真實呈現其協議分割之真
      正內涵。再按當事人主張有利於己之事實，就其事實有舉
      證之責任，民事訴訟法第277 條前段定有明文，是債權人
      依民法第244 條第1 項規定，撤銷債務人所為之無償行為
      ，自應由原告就被告間所為之法律行為係屬無償行為乙節
      負舉證責任。本件被繼承人黃永吉之遺產尚有汽車一部，
      為何人繼承不詳，是被告間之遺產協議分割是否無償不詳
      ，原告並未舉證被告所為遺產分割為無償行為，是其請求
      與民法第244 條第1 項「債務人所為之無償行為」之要件
      不符。從而，原告以被告間就遺產之分配為無償處分行為
      ，有害及原告債權，請求撤銷被告三人間就遺產之分割協
      議及分割繼承登記行為，自屬無據。又民法第244 條第4 
      項之規定，係以法院判決撤銷為前提，本院既認原告依民
      法第244 條第1 項規定之撤銷權行使顯無理由，則原告自
      無從依民法第244 條第4 項規定予以請求，原告此部分之
      請求，應屬無據。
五、綜上所述，本件原告未能舉證證明被告黃嫈棋與其他被告間
    所為之遺產分割協議暨分割繼承登記係屬無償行為，僅因其
    債務人即被告黃嫈棋未繼承遺產中之不動產不利於其執行拍
    賣以清償被告黃嫈棋之欠款即認被告3人間遺產協議分割有
    無償之合意，侵害其債權，自與法律規定不符，是原告依民
    法第244 條第1 項之規定，請求撤銷被告間於109 年7月24
    日就遺產之協議分割遺產之債權行為及110 年1 月22日分割
    繼承登記之物權行為，即無可採。又被告間所為之遺產分割
    協議等行為既屬有效成立，則被告黃太乙、黃莆閩就系爭房
    地於110 年1 月22日所為之分割繼承登記，自不負有塗銷之
    義務，均如前述。從而，原告依民法第244 條第1 項、第4 
    項規定，請求撤銷被告間於109 年7月24日就遺產之協議之
    債權行為及110年1 月22日分割繼承登記之物權行為，並塗
    銷110 年1 月11日分割繼承登記，為無理由，應予駁回。
六、本件事證已臻明確，卷內其餘未經援用之證據，核與判決結
    果不生影響，爰不一一詳予論述，附此敘明。
七、訴訟費用負擔之依據：民事訴訟法第78條。
中    華    民    國   111    年    5    月    20    日
                 苗栗簡易庭   法  官 張珈禎
                            
以上正本係照原本作成。
如不服本判決，應於送達後20日內，向本院提出上訴狀並表明上
訴理由，如於本判決宣示後送達前提起上訴者，應於判決送達後
20日內補提上訴理由書（須附繕本）。如委任律師提起上訴者，
應一併繳納上訴審裁判費。
中    華    民    國   111   年    5     月    20    日
                              書記官 林岢禛

附表一：被繼承人黃永吉之遺產 卷71頁
編號 遺產 面積 繼承 權利範圍 登記 所有權人 登記 權利範圍 1 苗栗縣○○鎮○○段○○○○段0000000地號 66㎡ 1分之1 黃太乙 2分之1     黃莆閩 2分之1 2 苗栗縣○○鎮○○段○○○○段000○號 （門牌號碼：苗栗縣○○鎮○○里00鄰○○路0000巷00號） 111.96㎡ 1分之1 黃太乙 2分之1     黃莆閩 2分之1 3 汽車BCB-1921  不詳